【裁判字號】    90,上更(一),26
【裁判日期】    900828
【裁判案由】    損害賠償
【裁判全文】
臺灣高等法院高雄分院民事判決  九十年度上更(一)字第二六號
      上  訴  人  甲○○
      被  上訴人  乙○○○
右當事人間請求損害賠償等事件，上訴人對於中華民國八十八年四月十六日臺灣屏東
地方法院八十八年訴字第七八號第一審判決提起上訴，經最高法院第一次發回更審，
本院判決如左：
      主      文
上訴駁回。
第二審訴訟費用由上訴人負擔。
      事實及理由
一、上訴人主張：兩造於民國八十三年七月二十八日簽訂合建契約，約定由被上訴人
    提供坐落屏東縣埔鄉○○段六四八－一五九號、－一九三號土地，交由伊出資
    興建房屋，並約定伊於簽約之日起五日內，給付被上訴人新台幣（下同）二百萬
    元，而被上訴人應提供上開二筆及同段三三九－六二、八００－六二號土地設定
    抵押權登記予伊作為擔保。詎伊已依約給付被上訴人二百萬元，並施工花費工程
    款二百萬八千六百五十元，被上訴人迄未提供上開土地設定抵押權，伊乃於八十
    七年十月二十九日以存證信函通知被上訴人解除契約之表示。該合建契約既已解
    除，被上訴人自應返還該二百萬元，並賠償其損害，爰依民法第二百五十九條第
    一、二款回復原狀之規定，求為命被上訴人給付二百萬元及法定遲延利息，並依
    民法第二百六十條請求賠償二百萬八千六百五十元之判決。
二、被上訴人則以：微論上訴人僅匯給伊一百七十萬元，而未依約先給付二百萬元，
    伊無提供上開土地供其設定抵押權之義務；況伊早已提供上開土地證件及印鑑證
    明予上訴人供申辦抵押權登記，何以又撤回，不得而知。上訴人違約在先，其解
    除契約為不合法，且迄未依約完工，更明確表示無意繼續施工，上訴人之請求，
    自無理由等語，資為抗辯。
三、原審對於上訴人之請求，判決被上訴人全部敗訴，上訴人聲明不服，求為廢棄原
    判決，命被上訴人給付四百萬零八千六百五十元，及其中之二百萬元，自八十二
    年九月十日起算的法定遲延利息，並陳明願供擔保，聲請宣告假執行；被上訴人
    則求為駁回上訴之判決。
四、兩造於八十三年七月二十八日簽訂合建契約，依契約書記載，上訴人應於五日內
    給付被上訴人二百萬元，而被上訴人應於收受前開二百萬元後，提供上揭三三九
    －六二、000－00000－000及－一九三號共計四筆土地予上訴人設定
    抵押權。上訴人係於八十三年九月十日始款一百七十萬元予被上訴人，而被上
    訴人之前開四筆土地亦迄未由上訴人設定抵押權登記，而合建之房屋則早已停工
    ，原約定建築三層樓房，停工時建至一樓板模階段等事實為兩造所不爭執，並有
    合建契約書，中國農民銀行往來明細表影本一份、現場照片三幀在卷可稽，堪信
    為真實。本件兩造間之主要爭執在於系爭契約是否業經上訴人合法解除﹖茲審究
    如次：
    (一)兩造就系爭合建契約，係約定由被上訴人提供土地，上訴人出資興建三層樓房
      四幢，被上訴人除可分得興建房屋中之兩幢外，並應由上訴人給付二百萬元作
      為地價補償，兩造並均有指定房屋起造人之權利，房屋完成後，被上訴人應負
      責將基地分割並為土地所有權移轉與上訴人指定之人，有八十三年七月廿八日
      訂立之合作建屋契約書可稽（原審卷六－十頁），就其約定之具體內容析之，
      系爭契約在法律上乃承攬與買賣之混合契約，即就分配與被上訴人之房屋而言
      ，上訴人應以被上訴人或被上訴人指定之人為起造人，上訴人應自備材料、資
      金為被上訴人完成建築房屋之工作；就被上訴人應將上訴人分得房屋之基地所
      有權移轉予上訴人（或其指定之人）部分而言，乃被上訴人給付與上訴人之承
      攬報酬。上訴人向被上訴人購買房屋基地之價款，包括上訴人為被上訴人承攬
      建屋之報酬，及土地補償費二百萬元。房屋興建行為之對價關係乃房屋基地所
      有權之移轉，而非抵押權之設定。是抵押權之設定並非興建房屋的對價行為，
      上訴人並不得主張同時履行抗辯據此拒絕興建房屋。
    (二)本件迄未辦妥該四筆土地之抵押權登記固為兩造所不爭，惟所以未設定以上訴
      人為權利人之抵押權登記的原因，是否如上訴人所主張係被上訴人拒絕協力提
      出印鑑、土地所有權狀等文件所致﹖證人即承辦代書李明顯到院證陳：伊不認
      識被上訴人，是被上訴人拿上訴人之印鑑章、印鑑證明及戶籍謄本來找我，說
      上訴人土地權狀丟了，要委我申辦補發權狀等事宜，該表明遺失權狀之切結書
      內容是我根據上訴人所說寫的，但到後來被上訴人說權狀已找到了，不用申請
      補發，故而撤回申請，又因當初申請補發權狀與申請設定抵押是同時連件為之
      ，故而撤回補發之申請時，抵押登記之申請也一併退回（本院卷四九、五十頁
      ），並有屏東縣里港地政事務所9.3.日（八三）屏里地一字第六六四三號函
      在卷可稽（同上四三頁）。而介紹兩造合建之證人蔡豐任證稱：被上訴人有將
      土地權狀、印鑑交給被上訴人去辦理（本院前審卷五三頁）。雖上訴人於九十
      年六月廿九日在本院陳述：被上訴人原僅拿二張權狀給我，說另二張丟掉了，
      後來她又說找到了，我說再辦，她說不要辦了，即二張權狀有還給被上訴人
      云云（本院卷五一、五二頁）。惟徵之上述證人之證述及上訴人在本院前審時
      所述：「對造有拿權狀給我們，但該權狀（本院按：應係土地之誤載）上有設
      定其他權利沒有塗銷，所以沒有辦抵押，共拿四筆權狀」（本院前審卷五三頁
      ），及上訴人係委託代書李明顯申辦補發該新園段第三三九－六二、八００－
      六二、六四八－一五九、－一九三地號之土地所有權狀以觀，顯見被上訴人確
      有提供該四筆土地所有權狀、印鑑等資料與上訴人供作辦理抵押權設定登記，
      祗不過因各該土地上先前已均有訴外人中國農民銀行設定抵押權於其上，上訴
      人以其未能以己為第一順位之抵押權人之設定，或因他故認無設定之實益，故
      而退回各該權狀、印鑑予上訴人，未為設定，並非被上訴人就所約抵押權之設
      定拒絕協力之故。此再印證上訴人於八十三年七月簽約數月後，即已蓋至目前
      停頓之一樓屋頂板模階段，惟迨至四年後之八十七年十月間始以存證信函催告
      被上訴人提供設定抵押權資料，否則即解除契約之舉觀察（本院卷一二三頁、
      原審卷十一、十二頁），更足認定上訴人以被上訴人未供設定抵押為由，純屬
      事後為達解約目的所篡之藉口。是上訴人主張因被上訴人拒供證件以憑辦理設
      定抵押，致伊無法繼續施工等語，要非可取。
    (三)茲有一問題應予審究者，厥為兩造所約應由被上訴人提供設定抵押予上訴人之
      土地，其上另有權利人為中國農民銀行最高限額抵押權三千萬元之設定，究係
      何時為之，上訴人是否知情﹖經查，該抵押權之設定係早於契約訂定前之八十
      年十一月廿三日即為登記（本院前審卷八二頁），於八十三年七月廿八日兩造
      訂定之合作建屋契約書第七條即明訂：「甲方（指被上訴人）提供之土地設定
      新台幣三千萬元於中國農民銀行，應於請領使用執照前完成抵押權塗銷之登記
      ，乙方（指上訴人）於甲方撤（塗）銷上項登記後，隨即塗銷由甲方提供於乙
      方之屏東縣埔鄉○○段三三九－六二、八０六－六二、六四八－一五九、六
      四八－一九三等地號之設定抵押權」（原審卷第七頁）。是該以中國農民銀行
      為權利人之抵押權設定早在兩造訂約之數年前即已存在，且為上訴人所明知，
      並就此據而有所約定，兩造間既未有應塗銷原已設定之該抵押後，再為設定以
      上訴人為抵押權人之約定，則被上訴人提供各證件予上訴人辦理抵押，自無違
      悖約定之情。
    (四)上訴人雖主張其已交付二百萬元予被上訴人云云。惟被上訴人稱其僅收到入
      之一百七十萬元，但設定抵押之資料早已交給上訴人，仲介蔡豐任是上訴人找
      的，就此上訴人亦自承「我只給付被告一百七十萬元，其餘卅萬元，是被仲介
      （指蔡豐任）拿走」（原審卷廿五頁）。證人蔡豐任雖稱：「本合建契約是被
      上訴人乙○○○要我介紹，我才介紹上訴人，條件是他們自己談好，合約書也
      是他們自己寫好的：：：三十萬元是居間介紹之酬庸，被上訴人要負擔，由甲
      ○○一七０萬元給被上訴人，三０萬元由甲○○直接給我」等語（本院前審
      卷五十二頁），惟查上訴人在原審自認「仲介是我們找的」「我只給付被告一
      百七十萬元，其餘三十萬元，是被仲介拿走」。顯見證人蔡豐任所證「是被上
      訴人找伊介紹，被上訴人應負擔仲介費三十萬元」等情與事實不符，此再徵諸
      原告所述「合作建屋簽約後，有將二百萬元交付仲介轉被告」、「錢是我交給
      蔡豐任給被上訴人：：：：」（原審卷廿三頁、前審卷廿二頁背面），及合
      建契約中未為仲介費多少及何人負擔之記載各情以觀，顯見被上訴人未曾允諾
      允或授意上訴人將上訴人應付予被上訴人之二百萬元價金中，支付其中之卅萬
      元予蔡豐任。蔡豐任與上訴人就該卅萬元之給付，有利害與共之牽連，蔡豐任
      關於該卅萬元仲介費給付之證述，與事理有悖，為不足採。是上訴人並未依兩
      造契約之約定，履行先給付二百萬元予被上訴人之義務，而被上訴人在於上訴
      人未依約給付前，尚且於八十三年八月以前即先行提供印鑑、土地所有權狀等
      資料予上訴人供其辦理抵押權設定登記，徒因上訴人自己之原因，先諉稱遺失
      權狀，嗣又未予辦理，則就行使債權，履行債務有悖誠實信用者乃上訴人，被
      上訴人要無拒絕自己之給付，或有悖誠信之情，上訴人執民法第二百六十四條
      第二項規定，據為主張，核非可取。
五、綜上所述，被上訴人早在八十三年八月以前，即已依約將辦理設定抵押登記所需
    之各該文件、印鑑等交付上訴人用供辦理，是而上訴人未予設定抵押權，並非因
    被上訴人拒不提供設定抵押之文件所致，上訴人嗣既向代書表示其已找回土地權
    狀，而要求代書李明顯撤回補發權狀之申請，而同設定抵押之連件撤回，上訴人
    並將各該文件返還被上訴人，顯見其已無欲就各該土地為設定之意，否則焉會如
    此﹖被上訴人嗣固於八十四年二月間將原約定欲設定抵押的四筆土地其中之八０
    ０－六二號土地出賣予他人（按：該四筆土地其中之六四八－一五九、一九三號
    土地係兩造合建之標的物土地，另八００－六二及三三九－六二號土地則非合建
    之土地標的），上訴人竟迨至八十七年十月廿九日始復要求被上訴人提供設定抵
    押權之資料，且停工多年又未補足該卅萬元予被上訴人，非但有違誠信，於法亦
    有未合。被上訴人以其於八十三年間即交付合建之二筆土地予上訴人，迄今未能
    利用，受害匪淺，因而主張縱上訴人已為部分之給付（一百七十萬元），然既未
    依約履行應為之給付，伊於八十七年十月廿九日受上訴人催告提供抵押資料，伊
    得拒絕，本院認被上訴人就上訴人之催告予以拒絕，依社會通念觀察，並無違背
    誠實及信用方法。從而，上訴人以被上訴人違約為由，表示解除兩造間之合建契
    約，請求被上訴人回復原狀，返還已受領之款項，並賠償其已施工之工程款項，
    要屬無據，不應准許。原審因而駁回其訴及假執行之聲請，並無違誤。上訴意旨
    指摘原判決不當，求予廢棄改判，為無理由，應予駁回其上訴。本件與爭點事實
    有關之基礎已明確，兩造其餘之攻防及證據資料，均不能影響判決之結果，爰不
    再一一贅論，併此明。
六、據上論結，本件上訴為無理由，依民事訴訟法第四百四十九條第一項、第七十八
    條，判決如主文。
中      華      民      國    九十      年      八      月    二十八    日
                                      臺灣高等法院高雄分院民事第四庭
~B1審判長法官  王錦村
~B2法      官  林紀元
~B3法      官  許明進
右為正本係照原本作成。
如對本判決上訴，須於判決送達後二十日內向本院提出上訴狀，其未表明上訴理由者
，應於上訴後二十日內向本院提出上訴理由書（均須按他造當事人之人數附繕本）。
上訴時應提出委任律師或具有律師資格之人之委任狀，並依附註條文規定辦理。
中      華      民      國    九十      年      八      月     三十     日
~B法院書記官  鄭翠芬
附註：
民事訴訟法第四百六十六條之一：
對於第二審判決上訴，上訴人應委任律師為訴訟代理人，但上訴人或其法定代理人具
有律師資格者，不在此限。
上訴人之配偶、三親等內之血親、二親等內之姻親，或上訴人為法人、中央或地方機
關時，其所屬專任人員具有律師資格並經法院認為適當者，亦得為第三審訴訟代理人。
第一項但書及第二項情形，應於提起上訴或委任時釋明之。
                                                                Ａ


司法院資訊處製作；財團法人民間司法改革基金會備份。
